臺灣高等法院刑事判決　　　　　　　　94年度上易字第1668號
上　訴　人　丁○○
即　被　告
輔　佐　人　丙○○
即被告之夫
上列上訴人因妨害名譽案件，不服臺灣宜蘭地方法院94年度易字
第228號，中華民國94年8月31日第一審判決（起訴案號：臺灣宜
蘭地方法院檢察署94年度偵字第1458號），提起上訴，本院判決
如下：
    主  文
原判決撤銷。
丁○○無罪。
    理  由
一、公訴意旨以：丁○○與戊○○均為宜蘭縣頭城鎮○○路「東
    方瑞士大樓」社區（以下簡稱該社區）住戶，惟其二人平日
    相處本非融洽。民國（下同）93年10月15日上午8、9時許，
    丁○○於該社區地下停車場入口巧遇亦同住於該社區之乙○○，詎丁○○竟意圖散布於眾，於該處對乙○○傳述：「戊○○經常在地下室等我，要強暴我，戊○○是無業遊民、是
    流氓」等語，足以毀損戊○○之名譽，且上開內容亦為同屬
    該社區住戶之甲○○所聽聞。嗣因乙○○於同日某時詢問戊○○有無丁○○所述之事時，戊○○始查悉上情。案經戊○○告訴暨宜蘭縣警察局移送偵辦，因認被告所為，係犯刑法
    第310條第1項意圖散布於眾，而傳述足以毀損他人名譽之事
    之罪嫌等語。
二、按犯罪事實應依證據認定之，無證據不得推定犯罪事實。又
    不能證明被告犯罪者，應諭知無罪之判決，刑事訴訟法第
    154條、第301條第1項分別定有明文。又事實之認定，應憑
    證據，如未能發現相當證據，或證據不足以證明，自不能以
    推測或擬制之方法，為裁判基礎（40年臺上字第86號判例參
    照）。再認定被告有罪之事實，應憑證據，如未能發現相當
    之證據，或證據不足以證明，自不能以推測或擬制之方法，
    以為裁判之基礎；且認定事實所憑之證據，其為訴訟上之證
    明，須達於通常一般人均不致有懷疑，而得確信其為事實之
    程度者，始得據為有罪之認定，倘其證明尚未達到此一程度
    而有合理之懷疑存在時，尚難為有罪之認定基礎；另苟積極
    證據不足以為不利於被告事實之認定，即應為有利於被告之
    認定，更不必有何有利之證據（30年上字第816號、40年台
    上字第86號、76年台上字第4986號判例）。而證人之證言固
    非不得做為認定被告犯罪事實之證據，惟須此項證言無瑕疵
    可指，且與事實相符者，始足當之，苟證人之證言有瑕疵時
    ，即不得做為不利被告認定之唯一依據。又告訴人之告訴，
    係以使被告受刑事訴追為目的，是其陳述是否與事實相符，
    仍應調查其他證據以資審認（52年度台上字第1300號判例）
    。
三、公訴意旨認被告涉犯上開罪嫌，係以告訴人即證人戊○○與
    證人乙○○、甲○○之證述，及被告與告訴人曾因傷害案件
    （以下簡稱上開案件）互控之94年度核退偵字第3號庭訊，
    多次於偵查庭指述「戊○○是無業遊民」等為依據。
四、訊據上訴人即被告丁○○否認上開犯行，辯稱略以：「93年
    10月15日沒有與乙○○說話，也不曾告訴乙○○這些事情」
    、「戊○○與楊兆文夫婦於93年10月15日晚上6時50分許，
　　假借證人乙○○不實傳述，於家宅前樓梯間攔阻被告夫婦，
  　不但拳打腳踢被告，造成被告遍體瘀傷，此案業經宜蘭地檢
    署於94年1月10日與1月17日兩度偵查，如若被告有證人乙○○傳述之事實，偵查當時戊○○為何隻字未提，卻等到事隔
    六個月的94年4月間才提出告訴，告訴內容引用94年1月10日
    的偵查內容，況本案證人乙○○於94年1月10日與1月17日兩
    度偵查時，亦拒不到宜蘭地檢署說明，此為疑點一。被告於
    臺灣宜蘭地方法院刑事庭審理本案時，先後提出三份答辯狀
    與證物，顯示被告與證人乙○○早有嫌隙，平日既無交往也
    無言談，而戊○○與證人乙○○住所僅一牆之隔，被告怎會
    向證人乙○○傳述，此為疑點二。被告於94年6月26日上午9
    時許拍攝短片中，有證人甲○○端著清洗的衣物經過早餐店
    ，並與戊○○之妻楊兆文閒話家常，早餐店的黃姓店主還騎
　　機車意圖衝撞阻擾拍攝，短片中顯示證人甲○○並未向早餐
  　店購買餐點，此與證人甲○○於臺灣宜蘭地方法院刑事庭審
    理時，其證詞顯有不同，顯然只是洗衣後經過早餐店的短暫
    停留，如何能完整聽聞被告誹謗之情事，此為疑點三。根據
    臺灣宜蘭地方法院刑事判決理由，因事隔六個月以上，被告
    的手機通聯記錄與向商家購物的發票證明均無留存，對被告
　　針對起訴書所提出的許多書面佐證，均不予採信，而僅憑二
  　位證人充滿疑點的證詞，即論斷被告之犯行，此為疑點四。
    94 年7月25日於臺灣宜蘭地方法院刑事庭審理本案期間，原
    告與本案二位證人又具名到被告外子服務學校投訴，內容與
    91年間的投訴及93年11月楊弘儀先生（戊○○妻舅）投訴如
    出一轍，詳情如94年6月30日臺灣宜蘭地方法院刑事答辯狀
    說明，投訴內容空言指摘，多次造成被告夫妻傷害。如今被
    告於94年9月12日收到刑事判決通知，已心力俱疲，但堅信
    司法正義存在，遂於94年9月14日再蒐集相關證物，包括被
    告夫婿丙○○的93年度的授課表、服務學校的教師在校時間
    及查核規定與甲等考核通知書，如證物一、二、三與四，足
    證被告夫婿丙○○為一奉公守法的人，其證詞並非空言而可
    採信；被告並向多年來經常採購的攤商拍攝與證詞相關的短
    片多則，如證物影音光碟片，足證被告並非飾詞避責。本案
    原告及二位證人對被告的傷害日益加深，欲遂行剝奪被告夫
    妻及三名稚齡子女安居樂業及免於恐懼的基本人權，況且認
    定犯罪事實，應有憑有據，惟憑原告與二位證人充滿疑點的
    證詞，此判決認事用法，顯有違誤」等語。
五、經查：
(一)、本件認定事實所引用之本件卷內所有卷證資料（包含人證與
    文書證據、物證等證據），並無證據證明係公務員違背法定
    程序所取得，又本件被告以外之人於審判外之陳述，亦無刑
    事訴訟法第159條之1至之3所規定之不得作為證據之情形，
    且卷內之文書證據，亦無刑事訴訟法第159條之4之顯有不可
    信之情況與不得作為證據之情形，則依刑事訴訟法第159條
    至159條之5之規定，本件認定事實所引用之本件卷證所有證
    據（包含人證與文書證據、物證等證據），均認為有證據能
    力，合先敘明。
(二)、本件告訴人即證人戊○○並未在現場，係輾轉聽聞自乙○○
    ，業分據戊○○、乙○○陳明在卷，是證人戊○○既然傳聞
    所得，所為陳述無證據能力，不足為被告不利之證據。
(三)、本件雖有證人乙○○、甲○○之證述，而偵查中之證人乙○○、甲○○隔離訊問後，證人乙○○證稱：「當時是幾點不
　　太記得，確定是早上，地點是在社區地下停車場入口處。當
  　時丁○○告訴我：「戊○○經常在地下室等我，要強暴我，
    戊○○是無業遊民」。於當天遇到戊○○時，有把丁○○對
    我講的話告訴戊○○」（94年5月3日訊問筆錄）等語，證人
    甲○○則證稱：「丁○○當時不是對我說，我也不在丁○○
    身邊。當時我是在早餐店吃早餐，聽到丁○○對乙○○說：
    「戊○○每天在樓下等我，要強暴我，戊○○是流氓」。我
    無法描述當時距現場多遠，但那些話我都有聽見，當時丁○○是在停車場入口處講」（見上開訊問筆錄）等語，惟查，
    戊○○與其妻楊兆文夫婦曾於於93年10月15日晚上6時50分
    許，而與被告夫婦在其等住處之樓梯間，互相有衝突，因而
    互有受傷，且經告訴後由宜蘭地方法院檢署於94年1月10日
    與1月17日兩度偵查，嗣後經雙方撤回告訴，由宜蘭地方法
    院檢察署檢察官不起訴處分，有該署94核退偵字第3號不起
    訴處分書在卷可查，而然刑法第277條第1項之傷害罪與第
    310條第1項意圖散布於眾，而傳述足以毀損他人名譽之事之
    罪，同屬告訴乃論之罪，如被告丁○○於93年10月15日上午
    8、9時許，確實有妨害名譽之情事，何以戊○○未一併提出
    告訴，反而於雙方均撤回告訴後，於事隔六個月之94年4月
    始提出告訴，足徵其所為本件告訴是否實在已非無疑。
(四)、本件雖有證人乙○○、甲○○之證述，然查，證人乙○○、
    甲○○與被告同為社區住戶，彼此間就社區之停車場使用，
    已有糾葛（卷附相片），是其他等陳述之可信度，亦非無疑
    ，且證人乙○○於原審之詰問過程，對於被告當日穿著衣服
    、正確時間，均稱不清楚等語。再證人乙○○陳稱：「我與
    早餐店相隔二、三十公尺」等語（原審卷第74頁），則在此
    距離以外之早餐店內吃早餐之證人甲○○，是否亦能清楚聽
    聞，亦值存疑。況證人甲○○於偵查稱：「早餐店的人應該
    有聽到她在罵」（偵卷第12頁），然於原審則稱：「早餐店
    老闆在做生意，我問他有沒有聽到，老闆說沒有聽到」等語
    （原審卷第75頁），另證人甲○○於偵查證稱：「當時我是
    在早餐店吃早餐，我聽到丁○○對乙○○說戊○○每天在樓
    下等她，要強暴她，並說戊○○是流氓，要恐嚇她」（偵卷
    第12頁），於原審卻稱：「被告說戊○○每天都在樓下等她
    要強暴她，又說戊○○是無業遊民及流氓等語，但我沒有聽
    到有說要恐嚇勒贖的話」等語（原審卷第77頁），足見證人
    甲○○前後所陳不一，是證人乙○○、甲○○所為陳述之證
    據證明力甚低。
(五)、至於檢察官雖以：「被告與告訴人曾因傷害案件案互控，以
    94 年度核退偵字第3號不起訴處分確定，於偵查中，被告確
    曾於94年1月10日庭訊時，多次於偵查庭指述「戊○○是無
    業遊民」，經當庭勘驗上開案件偵訊光碟片屬實（94年5月
    12 日訊問筆錄），此雖不構成誹謗，然以此佐證告訴人及
    證人乙○○、甲○○上開所述應非虛構」，即公訴意旨係以
    此為證人乙○○、甲○○陳述之補強，然「所謂必要之證據
    ，指與犯罪事實有關係者而言（30年上字第3038號判例參照
　　）」，被告於他案傷害案件偵查庭中之陳述，顯然與本件起
 　 訴事實之時間地點不同而無關係，不宜援引為告訴人或證人
    陳述之補強甚明。
(六)、至被告辯稱被指訴之犯罪時間，與其夫亦即任教於蘭陽技術
    學院之丙○○在市場購物等詞，有蘭陽技術學院答覆丙○○
    是日無課程之覆函與被告提出之市場場商名片等證物在卷可
    查，則被告之辯解，尚非不可採。
(七)、綜上，公訴意旨所認告訴人之指訴與證人乙○○、甲○○證
    述之被告行為，是否屬實尚有疑義，揆諸首揭說明，尚難單
    憑告訴人片面之指訴，與證據證明力低弱之證人乙○○、甲○○陳述，遽入被告於罪。
(八)、此外，復查無其他積極證據足以證明被告犯罪，自應諭知被
    告無罪，原審疏未詳察遽對被告論罪科刑尚有未洽，本件被
    告上訴意旨否認犯罪，指摘原判決不當，為有理由，應將原
    判決撤銷改判，另為被告無罪之諭知
據上論斷，應依刑事訴訟法第369條第1項前段、第364條、第301
條第1項，判決如主文。
本案經檢察官王安明到庭執行職務。
中　　華　　民　　國　　94　　年　　11 　月　　  2 　日
          　  　  刑事第十七庭審判長法  官  鄭文肅
    　　                            法  官  林瑞斌
　　                                法  官  施俊堯
以上正本證明與原本無異。
不得上訴。
                                    書記官　陳彥蕖
中　　華　　民　　國　　94　　年　　11　　月　　2 　　日
